臺灣高等法院花蓮分院民事判決　　　　　 100年度上字第24號
上　訴　人　黃敏祥
訴訟代理人　蕭芳芳律師
被 上訴 人　黃壽華
訴訟代理人　邱聰安律師
上列當事人間請求塗銷所有權移轉登記等事件，上訴人對於中華
民國100年5月11日臺灣臺東地方法院99年度訴字第39號第一審判
決提起上訴，本院於100年9月16日言詞辯論終結，判決如下：
    主  文
上訴駁回。
第二審訴訟費用由上訴人負擔。
    事實及理由
一、上訴人（即原告）之主張，除與原判決記載相同者外，另補
    充陳述之要旨如下：
  (一)被上訴人(上訴狀誤植為上訴人)於原審一再主張兩造之父於
    民國（下同）72年間過世後，上訴人名下之農田遭上訴人變
    賣一空，卻又稱兩造之母於84年間將坐落臺東縣鹿野鄉○○
    段536地號土地及坐落其上門牌號碼為臺東縣鹿野鄉○○路
    422號之建物（以下合稱系爭房地）借名登記於上訴人，顯
    有矛盾。
  (二)系爭房地先前的預告登記，及其後移轉登記予被上訴人之法
    律行為均未經上訴人同意，且有違雙方代理而無效。
  1.上訴人交付身分證與母親黃註是在84年間，因母親黃註有意
    將系爭房地移轉登記給上訴人，當時因上訴人之印鑑章及權
    狀均放在家中保管，而委由被上訴人辦理過戶移轉登記手續
    ，然上訴人並無於84年9月19日同意辦理預告登記，蓋上訴
    人為受移轉登記人並不需提供印鑑證明，且申請印鑑證明之
    委任書及申請書，其上之印鑑證明份數均有由「壹」塗改為
    「貳」之痕跡，委託書並非上訴人簽字授權，足證被上訴人
    將印鑑證明用在未經上訴人同意之預告登記上，而預告登記
    之同意書乃全部以打字為之，並無任何上訴人之簽名，此有
    證人蘇淑華於原審證稱，該電腦繕打之同意書乃其所打，並
    無與上訴人確認此事（見原審卷一第220頁），可證上訴人
    並未同意辦理預告登記。系爭不動產所有權以贈與為原因，
    由上訴人移轉登記為被上訴人所有，其同意證明文件係兩份
    印鑑證明申請書及委任書，然被上訴人為系爭房地之受贈人
    ，又代理上訴人申請證明房地移轉之印鑑證明，顯然違反民
    法第106條雙方代理之禁止，被上訴人主張已得上訴人許諾
    ，然為上訴人所否認，自應就其已取得上訴人之許諾負舉證
    責任。
  2.證人即代書林妙娥於原審99年6月2日證稱「好像有跟原告（
    即上訴人）通過電話，但是電話內容我忘記了；本件有制式
    的送地政的契約。兩個人沒有親簽。契約是我寫的。是由被
    告交給我原告的身分證、印章及印鑑證明，然後辦理移轉登
    記。」（見原審卷一第110頁）而目前代書承辦買賣不動產
    移轉登記事宜，因發生類似本件未經一方同意事項，故現地
    政事務所均要求承辦代書必須在公定買賣契約書（即公契）
    之旁蓋章見證「本件契約確實經過雙方同意」以杜絕紛爭。
    依上揭筆錄可明證人林妙娥並無上訴人之授權，且縱由被上
    訴人提出上訴人之身分證印章及印鑑證明，參諸最高法院70
    年台上字第657號判例要旨，不得徒憑印章之交付即認有負
    授權人之責任，再者依民法第106條前段規定，證人林妙娥
    徒以被上訴人業已取得上訴人之身分證印章及印鑑章（上訴
    人之印鑑章及印章本放置於母親處，6月30日再交付身分證
    ，交付上開資料授權範圍僅為辦理其妻之喪葬事宜，不包含
    辦理系爭房地所有權移轉登記為被上訴人所有），未經上訴
    人本人確認其移轉系爭房地之真意，即率爾辦理所有權移轉
    登記，被上訴人及代書顯然均違反上訴人之本意甚明。
  3.證人即兩造之姊姊洪黃素惠前證稱，「（問：84年為何要登
    記給黃敏祥？）那時候是我父親過世後，原來登記在原告名
    下的土地都被原告賣掉，我媽媽過土地及房子我忘記了」（
    原審卷一第113頁），可知其並未證稱如被上訴人所言84年
    間將系爭房地登記為上訴人所有是屬借名登記；而後證稱「
    但是原告在85年跑路時候，有打電話給我及被告，說要趕快
    把房子過戶，而且原告的老婆那時候剛好過世，過世後把我
    們叫過去，由我們姊妹來處理，自己跑不見了」，由證人洪
    黃素惠前後證詞可發現有諸多矛盾不合理之處，亦即證人證
    稱是被上訴人打電話給上訴人，然後上訴人再跟代書說，但
    其後於被上訴人之訴訟代理人詢問時又稱代書有跟上訴人通
    電話，要寄東西，但詳細內容伊不清楚，而上訴人詢問證人
    是否85年交付身分證給被上訴人是為辦理伊老婆後事的事情
    ，證人亦稱不太清楚，益證被上訴人確實是以為上訴人之妻
    辦理後事為由，向上訴人取得身分證，而向上訴人騙取身分
    證以申領印鑑證明辦理系爭不動產之移轉登記甚明。證人洪
    黃素惠雖證稱目前財產登記都是借名登記，實際上都是登記
    在被上訴人名下，是姊妹共有，上訴人有一份，但當初怕上
    訴人賣掉房子，所以才過戶給被上訴人，由此可知，被上訴
    人主張系爭不動產移轉於84年間登記為上訴人所有是屬借名
    登記，隨即辦理預告登記為被上訴人，顯有多此一舉之嫌。
  (三)系爭房地起初以買賣原因申辦移轉登記，後國稅局以二等親
    買賣無資金往來明細，改認定為贈與並課徵贈與稅，黃註並
    未進行申請複查等行政爭訟程序，足證黃註係贈與給上訴人
    並非借名登記。被上訴人雖主張係為了遺產節稅，但黃註名
    下還有已知15筆土地，為何至今未辦理借名登記？黃註次子
    黃聰馥於81年自殺死亡，黃註之前過戶給黃聰馥之土地，係
    由其配偶與黃註共同繼承，當時並無人主張黃註與黃聰馥之
    土地過戶係借名登記而非贈與，今被上訴人卻主張黃註過戶
    給上訴人之土地係借名登記而非贈與，並無充分理由。
  (四)綜上所述，85年間辦理所有權移轉登記為被上訴人所有，根
    本未經上訴人同意，是屬無法律上原因，故訴請塗銷所有權
    移轉登記並依民法第767條規定請求返還系爭房地；就被上
    訴人以上訴人之房地抵押貸款乃無法律上原因而受有利益，
    致上訴人受有房地價值減少之損失，上訴人自得以不當得利
    之法律關係請求被上訴人返還其利益。
二、被上訴人（即被告）之主張，除與原判決記載相同者外，另
    補充陳述之要旨如下：
  (一)84年9月19日兩造之母親黃註將系爭不動產借名登記在上訴
    人名下，上訴人授權由被上訴人全權處理保障事宜，此有下
    列證據可證：
  1.84年過戶在上訴人名下，係借名登記因而有辦理預告登記及
    抵押權設定登記之牽制以資保障，且系爭建物及土地所有權
    狀均放置在兩造母親家中，上訴人並未保管。
  2.證人即兩造之姊妹洪黃素惠、黃彩寧及姊夫洪武山均於原審
    證稱系爭房地係借名登記在上訴人名下，故設有抵押權登記
    等語（參原審卷一第115、237、240頁）。
  3.兩造之母親黃註先將系爭房地過戶上訴人名下，主要是看上
    訴人以後表現而定，再決定如何分配其他土地，然上訴人卻
    絲毫不曾盡孝心，甚至辱罵其母，讓其母極為傷心。
  4.84年9月19日辦理預告登記與設定抵押權登記，均經上訴人
    概括授權同意，退而言之，亦與上訴人於85年8月30日有無
    以贈與為原因同意過戶給被上訴人無直接關係。
  (二)系爭不動產乃經上訴人同意並提供身分證及印鑑章給被上訴
    人交付代書辦理85年過戶手續，此有下列證人之證述：
  1.黃彩寧於調解時稱：本件已取得原告同意，方辦理房屋所有
    權移轉登記。（原審卷一第53頁）
  2.證人即代書林妙娥證稱：原告說會把文件（印章及身分證）
    寄給被告，好像說他有欠人家錢，要趕快過戶；原告有告訴
    我他不在鹿野鄉，電話是被告給我的；因為是鹿野同鄉，而
    且我與原告母親很熟，所以才去他家。（原審卷一第111-11
    2頁）
  3.證人即洪黃素惠證稱：85年原告在跑路，打電話告訴伊與被
    告說要趕快把房子過戶，且原告妻子當時剛好過世，叫伊們
    姊妹過去，由伊等處理自己跑不見了；85年原告打電話給被
    告，被告叫伊回去處理；委任代書係伊和被告一起去的，當
    時代書有和原告通電話，要寄東西，但詳細內容伊不清楚；
    電話是被告跟代書說的，被告打給原告然後原告再跟代書說
    的。
  (三)系爭不動產如係遭被上訴人於85年偷偷過戶，上訴人卻在十
    幾年之後才發現，而所稱發現之時間及經過亦大相逕庭，顯
    有悖情理，查上訴人於偵查時稱，伊妹說系爭房子已出租；
    後又稱伊村內人跟伊說那間房子被伊妹過戶，卻又說不知道
    鄰居名字，鄰居係看到伊妹妹去借錢跟伊講，害伊現在住別
    人家；復又稱被上訴人把房屋拿去借錢被查封伊才發現，叫
    被上訴人過戶回來被上訴人不肯；而在原審準備程序時另稱
    ，93年的時候伊大兒子告訴伊房子被過戶掉了。上訴人所為
    前後陳述均相歧異，且事實上無所謂被查封之情事。
  (四)關於身分證及印鑑章有無交付及如何交付，上訴人前後陳述
    嚴重瑕疵，於偵查時稱身分證伊自己保管，伊不知道沒有身
    分證如何辦印鑑證明；後稱印章本來在家裡抽屜，伊媽媽跟
    弟弟保管，後來伊弟弟過世東西都沒了；而於原審準備程序
    時稱被上訴人有伊印鑑及身分證係84年媽媽將房地辦過戶給
    伊的時候，拿給他們，直到85年才還給伊；後又改稱84年系
    爭房地母親移轉給伊時，身分證係在84年交付給被上訴人，
    辦完之後有取回身分證，印鑑章及權狀本來都放在家中由母
    親保管，在85年8月16日為贈與登記時，上訴人在85年6月30
    日應被上訴人要求將身分證交給被上訴人，被上訴人說因為
    要辦理第二任太太喪葬事宜交付地點是在高雄縣，並不是以
    辦理系爭土地贈與的事。且上訴人前曾向臺灣臺東地方法院
    檢察署控告被上訴人侵占、偽造文書等案經偵查終結不起訴
    處分確定，有臺灣臺東地方法院檢察署98年度偵字第1804號
    不起訴處分書可稽，其上之告訴意旨略稱被上訴人利用代為
    合法保管印鑑及房地所有權狀之機會以偽造文書方式將系爭
    不動產過戶在被上訴人名下，然起訴狀又稱被上訴人以不合
    法手段騙取上訴人身分證及印鑑，再另行竊取權狀云云，前
    後所述已令人不知所言為何。
  (五)綜觀上訴人之陳述，前後諸多瑕疵應無可信，且上訴人若未
    交付身分證及印鑑章給被上訴人，被上訴人如何得於85年間
    辦理過戶，上訴人所稱交付身分證及印章係為辦理其亡妻除
    戶之用云云，事實上並無其事。
  (六)本件所有權移轉登記，兩造均係委託鍾政棟代書辦理（實際
    上由其事務所內之助理林妙娥接洽經手辦理），故並無違反
    雙方代理之禁止，且上訴人亦均全權許諾被上訴人配合代書
    辦理本件所有權移轉登記。
三、原審判決駁回上訴人之訴。(一)上訴人不服提起上訴，並聲明
    ：1.原判決廢棄。2.被上訴人應將坐落臺東縣鹿野鄉○○段
    第536地號土地及其上門牌號碼為臺東縣鹿野鄉○○路422號
    之建物於85年8月16日以贈與為原因之所有權移轉登記予以
    塗銷，並將上開房地騰空後返還與上訴人。3.被上訴人應給
    付上訴人新臺幣（下同）100萬元，及自起訴狀繕本送達之
    翌日即99年2月13日起至清償日止，按年息百分之五計算之
    利息。4.第一、二審訴訟費用均由被上訴人負擔。(二)被上訴
    人則聲明：1.上訴駁回。2.第二審訴訟費用由上訴人負擔。
四、兩造爭執及不爭執事項：
  (一)不爭執事項：
  1.系爭房地原係訴外人即兩造母親黃註所有，於84年9月27日
    以買賣為移轉登記原因《原因發生日期84年9月27日》，登
    記為上訴人所有，並於同日《原因發生日期84年9月18日》
    為預告登記「未辦妥所有權移轉登記予請求權人（即被上訴
    人黃壽華）前不得移轉或設定予第三人、限制範圍全部」；
    嗣於85年7月25日《原因發生日期85年7月15日》塗銷預告登
    記；再於85年8月16日以贈與為登記原因《原因發生日期85
    年7月3日》，登記為被上訴人所有。
  2.系爭房地前於81年10月27日由被上訴人為權利人，設定本金
    1,000萬元之抵押權，存續期間為81年10月20日至91年10月
    20日，被上訴人於取得系爭房地所有權後，於88年2月10日
    以權利範圍所有權全部，存續期間為自88年2月10日至118年
    2月10日止，另設定本金最高限額360萬元之抵押權予臺灣銀
    行，嗣於88年3月2日即被上訴人另行設定上開本金最高限額
    360萬元抵押權後，送件辦理塗銷該上開本金1000萬元抵押
    權登記（原因發生日期：88年2月10日）。另依臺灣銀行臺
    東分行99年3月26日臺東營字第09950004751號函暨所附貸款
    相關資料所示被上訴人上開貸款餘額迄99年3月26日止尚有
    1,890,684元。
  3.兩造對於臺東縣關山地政事務所99年6月11日函暨隨函檢附
    之系爭房地登記謄本、登記舊簿、異動索引、84年9月19日
    東關地所字第3553號買賣登記案、84年9月19日東關地所字
    第3554號預告登記案、85年7月25日東關地所字第2286號塗
    銷預告登記案、85年8月8日東關地所字第2471號贈與登記案
    等影印文件（原審卷一第141頁至第180頁及第201頁），均
    不爭執。
  (二)兩造於本院準備程序及言詞辯論過程，除一再就系爭房地是
    否為訴外人即兩造母親借名登記於上訴人名下等情互為爭執
    外，其餘爭點均同意沿用原審所整理之下列爭點：
  1.上訴人有無同意以贈與為登記原因，由被上訴人於85年8月
    16日登記為系爭房地之所有權人？
  2.上訴人依民法第767條所有物返還請求權及民法第179條不當
    得利返還請求權，請求塗銷系爭房地之所有權移轉登記，並
    將系爭房地騰空後返還與上訴人，有無理由？
  3.上訴人依民法第179條不當得利返還請求權，請求被上訴人
    給付100萬元有無理由？
五、法院得心證之理由：
  (一)被上訴人自承訴外人即兩造母親黃註對系爭房地仍有實質支
    配權。
  1.系爭房地前係【以買賣為移轉登記原因】移轉登記上訴人名
    下，為兩造所不爭；苟兩造母親黃註真有贈與之意思，卻未
    以贈與為移轉登記原因，已可徵上訴人所稱贈與與實情有間
    ；上訴人另稱其母對稅捐機關就系爭房地之移轉上訴人名下
    時，曾被課以贈與稅而不異議，冀以此證明其母確有贈與之
    意思，然兩造間既為母子，縱以買賣為原因，若無買賣價金
    支付之具體證明，則稅捐機關就其母子間關於系爭房地有移
    轉登記之行為，逕予課徵贈與稅，乃稅法規範所使然，尚不
    能僅以曾有課徵贈與稅行為，即率予認定上訴人與母親間確
    有實質贈與關係。
  2.兩造母親未就名下其他土地預為分配予子女，此從上訴人多
    次自承其母名下另有15筆土地並未移轉登記予子女可資佐證
    ；況且，被上訴人亦自承系爭房地仍為其母所有，母親並未
    分產；則被上訴人稱兩造母親再把系爭房地移轉登記予被上
    訴人名下乃在防止上訴人之債權人查封兩造母親所有之系爭
    房地，被上訴人以系爭房地為擔保品所借得之款項係用以作
    為扶養兩造母親之生活費用，揆以兩造母親之身體狀況及兩
    造兄妹間並未分產等情，被上訴人所稱並不違情理，因之，
    由兩造兄妹所述之脈絡，將系爭房地回歸母親實質支配，對
    兄妹間未來之繼承利益，並未失衡。
  3.上訴人固主張兩造之兄弟即訴外人黃註次子黃聰馥於81年自
    殺死亡，黃註之前過戶給黃聰馥之土地，係由訴外人黃聰馥
    之配偶與黃註共同繼承，當時並無人主張黃註與黃聰馥之土
    地過戶係借名登記而非贈與等語，惟此訴外人黃註之子黃聰
    馥自殺身亡後，尚遺有妻子要生活，且訴外人黃註等家人亦
    有協商，而上訴人則因在外發展不順，可能遭受上訴人之債
    權人追償諸情，業據被上訴人等人陳述明確（下詳），兩相
    對比所涉及之第三人，前者，為訴外人黃註之子媳，後者，
    卻是上訴人外面之債權人，兩者與黃註之關係親情，親疏有
    別，情節不同，尚難比附援引。
  4.上訴人又稱其母為感謝上訴人夫妻共同照護母親，母親才贈
    與系爭房地，然依上訴人於原審所陳其身分證是於85年6月3
    0日在高雄親自交付給被上訴人，目的係為辦理謝敏足之喪
    葬事宜等語，及於上訴理由狀所稱「上訴人交付身分證與母
    親黃註是在84年間，因母親黃註有意將系爭房地移轉登記給
    上訴人，當時因上訴人之印鑑章及權狀均放在家中保管，而
    委由被上訴人辦理過戶移轉登記手續…」等情，適足反證上
    訴人一直在外謀生發展，且未能於其妻自殺後，親自處理其
    妻喪葬事宜，可徵上訴人長期未在家陪侍母親，何來兩造之
    母親感念上訴人照護之情而贈與系爭房地之緣由，益徵兩造
    母親並無以上訴人照護母親而贈與系爭房地之情事。
  5.苟上訴人已因獲贈而取得系爭房地所有權，卻容許系爭房地
    由兩造母親名下移轉過戶予上訴人後，旋由被上訴人為預告
    登記，並設定高額抵押權，而長期未見異議，除與單純贈與
    常情有間外，亦可推徵上訴人並未實質取得系爭房地之處分
    權。反之，被上訴人於原審即稱「當初我二哥黃國祥（黃聰
    馥）80年或81年自殺走了之後，我媽媽跟我二嫂陳惠玉協議
    說這個房子要給媽媽，然後我們就姊妹協商說為了避免以後
    的遺產稅，所以就借名登記在大哥黃敏祥名下，因為那時候
    原告已經把之前媽媽借名登記在他的名下的土地賣掉，所以
    我們姊妹協商說我們同意要把房子過戶給他，並有立下一個
    條件，設定登記一千萬元抵押權，…並在協商的時候有講好
    ，如果大哥有乖的話就登記給他。」等語（原審卷一第215
    頁）佐以證人洪黃素惠即上訴人姊姊於原審證言時，證稱「
    （問84年為何要登記給黃敏祥？）那時候是我父親過世後，
    原來登記在原告名下的土地都（被）原告賣掉，我媽媽過土
    地及房子我忘記了。」「但是85年原告在跑路的時候，有打
    電話給我及被告，說要趕快把房子過戶」（見原審卷一第11
    3頁）；參諸證人黃彩寧於原審亦證稱「原先媽媽都是二哥
    照顧…也希望大哥負起責任，能夠照顧好媽媽…我們希望二
    哥過世後，大哥能夠變好，不要像以前那樣子，我以我們把
    房子借名他名下…」「因為擔心大哥沒有變好，所以有設定
    金額目的就是不要讓大哥隨時轉賣掉，以保障媽媽的權利。
    」（原審卷一第237頁）「早在原告太太要自殺的前幾天，
    原告就有打電話給三姊（即被告）又給大姊（即洪黃素惠）
    說要回來臺東住問看看是否可以，他們有提到說他（原告）
    已經法律上的刑責，希望趕快處理媽媽的房子，保障媽媽的
    權利，這是我從姊姊聽來的。」等語（原審卷一第238頁）
    由被上訴人姊妹之陳述，可徵上訴人於其妻自殺前亦有保障
    母親財產之意思。
  6.上訴人長期離家在外，再依上開證人之陳述，可認上訴人先
    前之事業發展已非全然順遂，且有觸法犯罪與負債情形，迭
    經被上訴人姊妹多次陳述在卷可按（上訴人則於言詞辯論後
    另郵寄書狀檢附其85年間曾涉有違反兒童及少年性交易防制
    條例開設應召站營利之情事被判刑之判決影本附卷存參）；
    苟上訴人真已於84年間獲得母親贈與系爭房地，豈有不即時
    處分或變賣系爭房地，以換取發展事業資本之理，足信上訴
    人就系爭房地確未取得實質支配權。對照兩造母親名下仍有
    多筆不動產，參諸上訴人之行誼，則被上訴人所敘緣由，應
    合於兩造母親及兄妹手足至親間對上訴人之無奈與期許，益
    徵系爭房地雖曾由兩造母親先移轉登記上訴人名下，但系爭
    房地之實質之支配或處分權人仍為兩造母親。
  (二)上訴人有無同意以贈與為登記原因，由被上訴人於85年8月1
    6日登記為系爭房地之所有權人？
  1.按當事人主張有利於己之事實者，就其事實有舉證之責，民
    事訴訟法第277條前段定有明文。又私人之印章及身分證，
    由自己使用為常態，未經自己同意而被人盜用為變態，主張
    變態事實之當事人，自應就此印章未經同意被盜用之事實負
    舉證之責任。
  2.本件系爭房地形式上既由上訴人於85年8月16日以贈與為由
    移轉登記至被上訴人名下，此有兩造所不爭執，並有原審向
    臺東縣關山地政事務所所調閱系爭房地之登記謄本與85年8
    月8日東關地所字第2471號贈與登記案之過戶資料在卷可參
    ，且上訴人亦不否認系爭房地移轉登記申請書、系爭房地贈
    與所有權移轉契約書上「黃敏祥」印鑑章之真正（見原審卷
    二第71頁）；上訴人雖以其印鑑章本係連同系爭房地謄本交
    由訴外人即兩造母親黃註所保管，係被上訴人未經其同意或
    授權即擅自盜用云云，並另主張上訴人之身分證是上訴人於
    85年6月30日在高雄親自交付給被上訴人，目的係為辦理上
    訴人妻子謝敏足之喪葬事宜等云；惟被上訴人對於上訴人上
    開主張之事實均予以否認，並以因上訴人主動請求伊辦理系
    爭房地過戶事宜，伊委任代書後，上訴人方將其印鑑章與身
    分證一同寄給伊，系爭過戶登記係經上訴人同意並授權使用
    印鑑章及身分證等語，資為抗辯；則依上開說明，自應由上
    訴人就其主張系爭贈與契約及所有權移轉契約所用之印文及
    相關身分證件等均為他人盜用之責等情，負舉證責任。
  3.關於被上訴人就上訴人印鑑章及身分證之取得過程，經查：
    (1)上訴人所主張其印鑑章係由其母黃註保管，身分證係於85
      年6月30日在高雄親自交付給被上訴人，當時另有其姊妹
      洪黃素惠與黃彩寧在場等情，除據被上訴人堅詞否認外，
      上訴人就此應負舉證責任之主張，迄未舉證以實其說。
    (2)反觀被上訴人就所抗辯上訴人之印鑑係辦理系爭過戶登記
      時連同身分證一併寄給被上訴人一節，業經證人即承辦系
      爭登記之代書林妙娥，於原審到庭具結證稱「（問：85年
      贈與委託辦理人是誰？）是被告及他的姊姊黃素惠二人一
      起到我家來。」、「他（原告）有同意用身分證及印章寄
      給被告，我有請被告辦理印鑑證明。」、「是由被告交給
      我原告的身分證、印章及印鑑證明，然後辦理移轉登記」
      及「（問：你跟原告通電話當時有無跟他確認說系爭房地
      的建號及地號說清楚？並移轉給被告的意思嗎？）有跟他
      講龍田的房子及土地，【原告說會把文件（印章及身分證
      ）寄給被告，好像說他有欠人家的錢，要趕快過戶】」等
      語（見原審卷一第109頁至第111頁）；證人林妙娥對印章
      身分證之交付過程及房地移轉動機等情，證述綦詳，證人
      為專業代書，與兩造間既無特別之利害衝突，亦未見有故
      意偽證之動機，復與證人洪黃素惠到庭具結所證稱「（問
      ：你跟被告找代書的時候，代書有無跟原告通電話？）有
      。要寄東西，但詳細內容我不清楚了。」等語，大致相符
      ，由此堪認證人林妙娥之證言可以採信。
    (3)承上，足可認定上訴人之身分證及印鑑章是經被上訴人出
      面委任代書辦理過戶事宜後，由上訴人寄送給被上訴人，
      可見上訴人確有將系爭房地移轉登記予被上訴人避免其債
      權人查封應屬兩造母親所有財產之動機。
    (4)又被上訴人所抗辯系爭過戶登記事宜，係經上訴人同意辦
      理乙情，除有證人林妙娥上開之證述外，再依證人洪黃素
      惠、黃彩寧於原審上揭證言，既可認上訴人於其妻自殺前
      即已有保障母親財產，將系爭房地移轉登記予被上訴人之
      意願，自可推論系爭房地之移轉登記，有經原告同意。
  4.準此，上訴人主張系爭房地之所有權以贈與為登記原因移轉
    登記予被上訴人，未經其同意，係被上訴人盜用其之印鑑章
    及身分證所為云云，既未提出實證，殊難逕以採信。而被上
    訴人抗辯伊於85年8月16日登記為系爭房地之所有權人，係
    為保障兩造母親財產免被上訴人之債權人查封，移轉登記過
    程，係上訴人主動提及，被上訴人持上訴人之印鑑章及身分
    證辦理系爭過戶登記事宜，均經上訴人授權，既有證人之證
    立可資憑信，亦不違社會常情，應堪採信。
  (三)上訴人依民法第767條所有物返還請求權及民法第179條不當
    得利返還請求權，請求塗銷系爭房地之所有權移轉登記，並
    將系爭房地騰空後返還與上訴人，有無理由？
  1.按無法律上之原因而受利益，致他人受損害者，應返還其利
    益；所有人對於無權占有或侵奪其所有物者，得請求返還之
    。對於妨害其所有權者，得請求除去之。民法第179條及民
    法第767條第1項前段、中段分別定有明文。
  2.本件上訴人請求被上訴人塗銷系爭房地之所有權移轉登記並
    將系爭房地騰空後返還，自應以上訴人為系爭房地之所有權
    人及被上訴人無法律上原因而受利益，始合於上開規定。
  3.兩造間就系爭房地之贈與，係經上訴人同意，並由上訴人授
    權被上訴人及代書辦理系爭過戶登記事宜等情，業經本院認
    定如前，且系爭房地已於85年8月16日以贈與為登記原因（
    原因發生日期85年7月3日），登記為被上訴人所有一節，形
    式上為兩造所不爭執，實質上亦論證如前所述，則被上訴人
    自登記完成時，已取得系爭房地所有權，上訴人則喪失所有
    權。
  4.進而言之，系爭房地移轉予被上訴人之動機若出於防護遭上
    訴人之債權人追索，其目的亦在保障訴外人即兩造母親對系
    爭房地之權利，縱兩造母親之子女對母親之財產有繼承權等
    期待權，在兩造母親未分配財產予上訴人前，上訴人既非系
    爭房地之真正所有權人，且其先前之所有權人名義，既已因
    上開移轉登記而喪失，除無從以所有權人資格主張依民法第
    767條第1項之規定以系爭房地所有權人之地位向被上訴人請
    求返還系爭房地外，亦無從依不當得利之法律關係向被上訴
    人請求塗銷系爭房地之所有權移轉登記，並將系爭房地騰空
    後返還上訴人。
  (四)上訴人依民法第179條不當得利返還請求權，請求被上訴人
    給付100萬元有無理由？
  1.上訴人請求被上訴人返還不當得利100萬元，自應以上訴人
    為系爭房地之所有權人，且因被上訴人之貸款而受有損害，
    並被上訴人無法律上原因而受利益為前提。
  2.被上訴人坦承系爭房地仍屬兩造母親所有，貸款取得之金錢
    係供扶養兩造母親之生活費，況且，縱認被上訴人於貸款過
    程獲有利益，被上訴人向銀行貸款而取得系爭貸款金額，係
    本於借貸契約之法律關係，自非無法律上原因而受有利益。
  3.上訴人對系爭房地既無實質支配權，其又同意以贈與為原因
    移轉登記予被上訴人名下，上訴人無權再要求被上訴人將系
    爭土地移轉登記予上訴人，已析明如上，雖被上訴人事後於
    88年2月10日將系爭房地設定抵押權予臺灣銀行辦理貸款，
    然上訴人既非上開借貸契約之當事人，在兩造母親重新將系
    爭房地分配給上訴人之前，上訴人已非抵押物之所有權人，
    則被上訴人之設定抵押與借貸行為，均未致生損害上訴人。
六、綜上所述，上訴人依民法第767條及第179條之規定，請求被
    上訴人塗銷系爭房地之所有權移轉登記並將系爭房地騰空返
    還上訴人及給付100萬元暨自99年2月13日（即起訴狀送達之
    翌日）起至清償日止，按週年利率5%計算之利息，均為無理
    由，不應准許。原審雖未併予審酌兩造母親對系爭房地仍保
    有實質支配、處分權能，然原審所為上訴人敗訴判決之理由
    ，於法並無不合，上訴意旨指摘原判決不當，求予廢棄改判
    ，為無理由，應予駁回。
七、本件事證已臻明確，其餘兩造主張、陳述暨所提之證據，經
    審酌均與本院前揭判斷不生影響，爰不一一詳予論述，附此
    敘明。
八、據上論結，本件上訴為無理由，依民事訴訟法第454條、第4
    49條第1項、第78條，判決如主文。
中    華    民    國   100    年    9     月    30    日
                  民事庭審判長法  官  謝志揚
                              法  官  李水源
                              法  官  黃玉清
以上正本係照原本作成。
如不服本判決，應於收受送達後20日內向本院提出上訴書狀，其
未表明上訴理由者，應於提出上訴後20日內向本院補提理由書狀
（均須按他造當事人之人數附繕本）。上訴時應提出委任律師或
具有律師資格之人之委任狀；委任有律師資格者，另應附具律師
資格證書及釋明委任人與受任人有民事訴訟法第466條之1第l項
但書或第2項（詳附註）所定關係之釋明文書影本。如委任律師
提起上訴者，應一併繳納上訴審裁判費。
附  註：
民事訴訟法第466條之1（第1項、第2項）：
對於第二審判決上訴，上訴人應委任律師為訴訟代理人。但上訴
人或其他法定代理人具有律師資格者，不在此限。
上訴人之配偶、三親等內之血親、二親等內之姻親，或上訴人為
法人、中央或地方機關時，其所屬專任人員具有律師資格並經法
院認為適當者，亦得為第三審訴訟代理人。
中    華    民    國   100    年    9     月    30    日
                              書記官  黃琪瑋